臺灣士林地方法院刑事裁定　　　　　　 100年度聲判字第40號
聲　請　人
即告 訴 人　程致賢
代　理　人　蘇衍維律師
被　　　告　王芳美
上列聲請人因告訴被告等妨害名譽等案件，不服臺灣高等法院檢
察署檢察長駁回再議之處分（100 年度上聲議字第3865號，原不
起訴案號：臺灣士林地方法院檢察署99年度偵字第8064、10127
號），聲請交付審判，本院裁定如下：
   主  文
聲請駁回。
  理  由
壹、按聲請人不服上級法院檢察署檢察長或檢察總長認再議為無
    理由而駁回之處分者，得於接受處分書後10日內委任律師提
    出理由狀，向該管第一審法院聲請交付審判；法院認為交付
    審判之聲請不合法或無理由者，應駁回之，刑事訴訟法第25
    8 條之1 第1 項、第258 條之3 第2 項前段分別定有明文。
貳、程式方面：
一、本件聲請人以被告等涉犯妨害名譽等罪，向臺灣士林地方法
    院檢察署檢察官提出告訴，經該檢察署檢察官為不起訴處分
    （99年度偵字第8064號、99年度偵字第10127 號）後，聲請
    人不服，聲請再議，經臺灣高等法院檢察署檢察長於民國
    100 年6 月7 日以100 年度上聲議字第3865號處分書認聲請
    人再議為無理由而駁回再議。
二、該處分書於100 年6 月16日送達聲請人，聲請人於收受處分
    書後10日內之100 年6 月24日委任律師向本院具狀聲請交付
    審判，程式上核無不合，先予指明。
、實體方面：
一、聲請人不服臺灣高檢署上開駁回之處分，聲請交付審判，其
    聲請交付審判意旨略以：被告王芳美與聲請人程致賢原係朋
    友，被告因聲請人拒絕其擔任聲請人部落格之管理員而心生
    不滿，竟意圖散布於眾，基於妨害名譽之犯意，自民國89年
    11月2 日起至99年3 月1 日止，在其位於臺北市士林區○○
    ○路101 巷15號1 樓之住處，透過電腦上網連接其在雅虎奇
    摩網站設立之「枋湄異想世界」及在「牛易館」之部落格，
    刊登內容為：「我想到當初還叫我表妹團購樓下那戴帽子，
    我出錢的蠢事」、「為爭取自己的虛名，把小孩、父母陷於
    險境，為了自己的利益，把大家玩弄於鼓掌，自己落跑還美
    其名為伸張正義，我以認識這種人為恥。」「說他那個不太
    行，是他老丈人說的，當然是他女兒說給他聽的吧」「也請
    樓下那位戴帽子的看看，前妻老丈人還沒告完，現在要告我
    」、「…程班長…當他說想我晚上睡不著時，我是有被打動
    。」「謝謝他開了格，讓我了解在利字當頭，一個人的善良
    本性是會被泯滅的。」、「還好後來叫表妹取消團購，巷口
    的牛肉麵叫三碗就送到家，幹嗎冒這風險，吃跟黑道結下樑
    子做的牛肉麵，萬一…不值的啦。」、「原來有人進教堂係
    為籌募資金。」、「參加兩間股友社，如果我沒記錯，光會
    費你就繳了四十六萬，每天殺進殺出自圓其說叫投資，不做
    事就可坐領乾薪十萬，…結果大選股票壓錯寶了賠光了，就
    說人家霸佔你招牌騙婚。」、「那兩個，我都不喜歡，我喜
    歡的是你，…」、「如果你的麵好吃，我再怎麼搗蛋，你都
    會成功的，真的是偽君子。」、「樓下那戴帽子的心知肚明
    ，我用一個朋友以感恩的心，感謝他曾和我分享他高價買來
    的密碼，卻被他塑造成哈他的人。」、「那人自認是天下超
    級無敵知名的牛肉麵，其實我問朋友沒幾人知道他。…至少
    有無數的格友知道他是偽君子」、「聽你的正牌老婆說你那
    方面不太行。」、「你跟朋友說畫展那天見到我之後整夜睡
    不著。」、「那天我還鼓勵班長追辣妹…班長竟說未婚的不
    知道好不好甩，會不會被黏住。」、「如果你是我老婆，我
    一定一步都不離開你。」、「再聊我會幻想在一起的美好」
    、「有個聲音不錯聽的陪他聊天，所以就開心的打個沒完，
    心血來潮走到哪報告到哪」等內容之文字，足以損害聲請人
    之名譽，而被告所刊登之上開文章中，有出現程班長牛肉麵
    之文字及聲請人之照片，足認被告所指摘之人即是聲請人，
    係為損害聲請人名譽，而惡意發表之文字，高檢署檢察長對
    上開諸多被告誹謗告訴人名譽之言詞，均置之不論，顯未盡
    調查之能事，其認定事實，洵有違誤。又被告明知其在前揭
    「枋湄異想世界」及「牛易館」網站上刊登之內容為不實，
    聲請人因而於99年3 月1 日，在聲請人奇摩網站之「kevin0
    000000」部落格，刊登程班長澄清啟事，內容為：「本事件
    之真正緣起在於枋湄女士捏造其與本人之不實男女關係，嚴
    重破壞本人之聲譽與商譽」等文字後，竟意圖使聲請人受刑
    事或懲戒處分，於99年3 月16日，持該澄清啟事，至臺北市
    政府警察局士林分局對聲請人提出妨害名譽之告訴，誣指聲
    請人妨害其名譽，而在此之前同年3 月5 日，被告於部落格
    之道歉信中，已承認對聲請人為妨害名譽之事，卻反誣指聲
    請人妨害名譽，因認被告涉犯刑法第309 條第1 項之公然侮
    辱罪嫌、同法第310 條第2 項之加重誹謗罪嫌及同法第169
    條第1 項之誣告罪嫌，又原處分仍有諸多未詳查、斟酌之證
    據及事項，原檢察官未加詳查，而指摘原不起訴處分不當云
    云。
二、按刑事訴訟法第25 8條之1 規定聲請人得向法院聲請交付審
    判，係新增對於「檢察官不起訴或緩起訴裁量權」制衡之一
    種外部監督機制，法院僅就檢察官所為不起訴或緩起訴之處
    分是否正確加以審查，以防止檢察機關濫權，依此立法精神
    ，同法第258 條之3 第3 項規定法院審查聲請交付審判案件
    時「得為必要之調查」，其調查證據之範圍，自應以偵查中
    曾顯現之證據為限；而同法第260 條對於不起訴處分已確定
    或緩起訴處分期滿未經撤銷因發現新事實新證據者得再行起
    訴之規定，其立法理由說明該條所謂不起訴處分已確定者，
    包括「聲請法院交付審判復經駁回者」之情形在內，是前述
    「得為必要之調查」，其調查證據範圍，更應以偵查中曾顯
    現之證據為限，不得就聲請人新提出之證據再為調查，亦不
    得蒐集偵查卷以外之證據，否則，將與刑事訴訟法第260 條
    之再行起訴規定，混淆不清，亦將使法院兼任檢察官而有回
    復「糾問制度」之虞；且法院裁定交付審判，即如同檢察官
    提起公訴使案件進入審判程式，是法院裁定交付審判之前提
    ，必須偵查卷內所存證據已符合刑事訴訟法第251 條第1 項
    規定「足認被告有犯罪嫌疑」檢察官應提起公訴之情形，亦
    即該案件已經跨越起訴門檻，否則，縱或法院對於檢察官所
    認定之基礎事實有不同判斷，但如該案件仍須另行蒐證偵查
    始能判斷應否交付審判者，因交付審判審查制度並無如同再
    議救濟制度得為發回原檢察官續行偵查之設計，法院仍應依
    同法第258 條之3 第2 項前段規定，以聲請無理由裁定駁回
    ，先予敘明。
三、次按，犯罪事實應依證據認定之，無證據不得認定犯罪事實
    ，刑事訴訟法第154 條第2 項定有明文。而認定不利於被告
    之事實，須依積極證據，苟積極證據不足為不利於被告事實
    之認定時，即應為有利於被告之認定，更不必有何有利之證
    據。又聲請人之告訴，係以使被告王芳美受刑事訴追為目的
    ，是其陳述是否與事實相符，仍應調查其他證據以資審認（
    最高法院30年上字第816 號、52年臺上字第1300號判例參照
    ）。又事實之認定，應憑證據，如未能發現相當證據，或證
    據不足以證明，自不能以推測或擬制之方法，為裁判基礎；
    認定犯罪事實，所憑之證據，雖不以直接證據為限，間接證
    據亦包括在內，然無論直接或間接證據，其為訴訟上之證明
    ，須於通常一般之人均不致於有所懷疑，而得確信其為真實
    之程度者，始得據之為有罪之認定，倘其證明尚未達到此一
    程度，而有合理性懷疑之存在時，即無從為有罪之認定，此
    亦有最高法院40年臺上字第86號、76年臺上字第4986號判例
    可資參照。又採用間接證據時，必其所成立之證據，在直接
    關係上，雖僅足以證明他項事實，而由此他項事實，本於推
    理之作用足以證明待證事實者，方為合法，若憑空之推想，
    並非間接證據，亦有最高法院32年上字第67號判例意旨可參
    。經查：
  (一)公然侮辱罪嫌部分：
  1.按刑法第309 條第1 項之公然侮辱罪，所謂「公然」，係指
    不特定人或多數人得以共見共聞之狀態而言。而所謂「侮辱
    」，係以使人難堪為目的，以言語、文字、圖畫或動作，表
    示不屑、輕蔑或攻擊之意思，足以對於個人在社會上所保持
    之人格及地位，達貶損其評價之程度，始足當之；此罪所擬
    保護者，乃個人營社會群體生活之人格評價，侮辱之涵義，
    判斷上每隨行為人與被害人之性別、年齡、職業類別、教育
    程度、平時關係、行為時之客觀情狀、行為地之方言或語言
    使用慣習等事項，呈現浮動之相對性，不宜執持任一事由即
    遽為肯認，而應綜合全盤情狀進行審查。再刑法妨害名譽罪
    章保護之法益係在保障個人之名譽不受不當詆毀，而名譽究
    有無毀損，非單依被害人主觀上之感情決之，實應依社會通
    念為客觀之評價，如評價結果認客觀上名譽已受貶損，則縱
    使未傷及被害人主觀之感情，仍應視為名譽之侵害；反之，
    縱然已傷及被害人主觀之情感，然實際上行為人之行為對被
    害人社會之客觀評價並無影響，仍不為名譽之侵害。次按，
    刑法第309 條第1 項公然侮辱罪之成立，須以行為人主觀上
    出於侮辱他人之意思，而以客觀上足以貶損侮辱他人人格之
    言語加以指陳辱罵，始足當之；若行為人並無侮辱他人之主
    觀犯意，縱其言語有所不當或致他人產生人格受辱之感覺，
    尚無從以該罪相繩（臺灣高等法院93年度上易字第1941號、
    98年度上易字第1982號判決意旨參照）。又按，刑法上公侮
    辱罪之成立，須係針對特定人或可推知之人所發之言論，此
    由司法院院解字第3806號解釋意旨之反面解釋即可得知，是
    行為人針對特定人指名道姓發表言論固無疑義，如未指名道
    姓時，自須係就不特定人或特定之多數人均可得推知之人發
    表言論，始足當之，否則行為人縱使口出穢言漫罵被害人，
    然一般人均不知其所辱罵者為何人，對被害人之名譽自無貶
    損可言，即不構成此罪，要屬當然（臺灣高等法院94年度上
    易字第1848號判決意旨參照）。
  2.本件聲請意旨認被告王芳美涉犯公然侮辱犯行，無非以被告
    王芳美有如聲請書所示之言論為據。查被告係於其雅虎奇摩
    網站設立「枋湄異想世界」及「牛易館」之部落格網路空間
    發表上揭之言論，而該網路空間可供不特定人點閱而閱覽，
    係一般人均可自由進入瀏覽觀看之公開網頁，屬不特定人或
    多數人得以共見共聞之情況甚明；再參以該「枋湄異想世界
    」之部落格之點閱人數每日平均約為數百人，有被告之「枋
    湄異想世界」部落格網頁列印資料4 紙在卷可佐（見臺灣士
    林地方法院檢察署99年度他字第13 61 卷第39、48、50、61
    頁），則被告在上開網路部落格空間發表上揭言論，即屬可
    供多數人得共見共聞之狀況，是被告發表上揭言論係公然為
    之一情，至為明確。
  3.細繹前揭言論之內容，全篇除：「…程班長…當他說想我晚
    上睡不著時，我是有被打動。」、「那天我還鼓勵班長追辣
    妹…班長竟說未婚的不知道好不好甩，會不會被黏住。」等
    內容有明確指出「程班長」及「班長」外，並未指名道姓，
    亦未提及聲請人，僅提及「戴帽子的」、「他」、「有人」
    、「我」、「那人」等隱語或暗示性之代號或暱稱，足見一
    般網路使用者實無法自被告「枋湄異想世界」及「牛易館」
    之部落格所登載之文章中推知文章所指述之對象即為聲請人
    ，至為明確。是以，被告固有於公開網頁上記載上述文字，
    惟依其內容，並無法直接特定或當然推認上揭內容所指何人
    ，一般網路瀏覽者並不因上開文字之記載，而對於聲請人之
    社會評價產生貶抑、減損之作用，應堪認定。
  4.再查，被告於部落格中刊登：「我想到當初還叫我表妹團購
    樓下那戴帽子我出錢的蠢事」及「也請樓下那位戴帽子看看
    ，前妻老丈人還沒告完，現在想告我」等文句之版面，雖顯
    示「程班長牛肉麵」之文字及聲請人頭戴廚師帽之照片，而
    從版面位置關係，被告該文句所指「樓下那戴帽子」者，或
    可推知其所指摘之人係聲請人，惟觀之前開文句之內容，依
    一般社會通念，對被害人社會之客觀評價尚無影響，縱傷及
    聲請人主觀之情感，然未達足以毀損聲請人名譽之程度。是
    以，被告王芳美所為，尚與刑法上公然侮辱罪嫌有間。
  (二)加重誹謗罪部分：
  1.按刑法誹謗罪係以意圖散布於眾，而指摘或傳述足以毀損他
    人名譽之事，為其成立要件。行為人所指摘或傳述之事，必
    須具有足以損害被害人名譽之具體事件內容，始有誹謗行為
    可言。而行為人所指摘或傳述之事是否「足以毀損他人名譽
    」，應就被害人之個人條件以及指摘或傳述內容，以一般人
    之社會通念為客觀之判斷，並非單依被害人主觀上之感情決
    之。又言論自由為人民之基本權利，憲法第11條有明文保障
    ，國家應給予最大限度之維護，俾其實現自我、溝通意見、
    追求真理及監督各種政治或社會活動之功能得以發揮。惟為
    兼顧對個人名譽、隱私及公共利益之保護，法律得對言論自
    由依其傳播方式為合理之限制。刑法第310 第1 項及第2 項
    之規定，即係為保護個人法益而設，以防止妨礙他人之自由
    權利，符合憲法第23條規定之意旨。次按刑法第310 條第1
    項、第2 項誹謗罪之成立，須對於具體「事實」之指摘或傳
    述，足以毀損他人名譽者，始為刑法所制裁。至於針對特定
    事項，依個人之價值判斷而提出主觀之意見及評論，縱其批
    評內容足令被批評者感到不快或影響其名譽，仍不構成誹謗
    罪，此乃因事實有能證明真實與否之問題，意見則為主觀之
    價值判斷，無所謂真實與否，在民主多元社會各種價值判斷
    皆應容許，不應有何者正確或何者錯誤而運用公權力加以鼓
    勵或禁止，僅能經由言論自由之市場機制，使真理愈辯愈明
    。惟不論係侮辱罪或誹謗罪之構成，除行為人客觀上之言語
    內涵與侮辱、誹謗之概念相當外，尚須參酌被害人、在場聞
    者之認知，依社會一般觀念為一綜合判斷，以認定行為人是
    否具有妨害他人名譽之故意，合先敘明。
  2.查被告所發表上述言論中，有明確指出特定對象的言論，係
    有：「…程班長…當他說想我晚上睡不著時，我是有被打動
    。」、「那天我還鼓勵班長追辣妹…班長竟說未婚的不知道
    好不好甩，會不會被黏住。」等內容，姑不論聲請人與被告
    聯繫時有無該對話中內容，惟被告指摘聲請人所說上揭言論
    ，就一般社會通念理解而言，乃陳述對某人思念之表達、或
    是人際交往方式之描述、或是待人處事態度之評價，僅係以
    將該對話內容之具體特定客觀事實作為評論對象，將該對話
    內容在部落格內加以記載並依個人之價值判斷而提出主觀之
    意見及評論，尚難認係欲憑空捏造不實事項詆毀聲請人之名
    譽，亦難直接理解為聲請人有通姦或有玩弄他人感情之意圖
    ，縱其內容令聲請人感到不快或自認影響其名譽或信用，仍
    不足以毀損聲請人之名譽，是以，憑聲請人所指被告發表之
    前揭言論，尚難認有以不實事項誹謗聲請人之行為及故意，
    與誹謗罪之要件，自有未合。
  (三)再就被告所發表上述言論之全部內容整體觀察，均係張貼於
    被告設立之「枋湄異想世界」及「牛易館」之部落格，且均
    係被告就其所遭遇之事，在部落格抒發其個人感想及宣洩其
    不滿情緒，審酌網路空間之使用目的，本為個人撰寫其生活
    點滴、抒發心情及發表意見之處，顯見前揭文字純屬被告就
    該事件依其主觀情緒感受所為之批評或評論，縱該評論內容
    令聲請人感覺不快或自認影響其名譽或信用，實難認前揭言
    論係被告為損及聲請人之名譽而惡意發表之言論，故核被告
    所為，自難以刑法公然侮辱罪及誹謗罪相繩。
  (四)誣告罪部分：
  1.按刑法之誣告罪，以意圖他人受刑事或懲戒處分，向該管公
    務員誣告為構成要件，故該項犯罪，不特須指出其具體事實
    ，足以使人受刑事或懲戒處分，且須明知其為虛偽，具有故
    意構陷之情形始能成立，如對於事實有所誤認，即缺乏此種
    意思條件，自難令負誣告責任（最高法院22年上字第3368號
    判例意旨參照）。次按誣告罪之成立，須其申告內容完全出
    於憑空捏造，若所告尚非全然無因，袛因缺乏積極證據證明
    致被誣告人不受訴追處罰者，尚難遽以誣告論罪。且若有出
    於誤會或懷疑有此事實而為申告，以致不能證明其所訴之事
    實為真實，縱被訴人不負刑責，而聲請人本缺乏誣告之故意
    ，亦難成立誣告罪名（最高法院29年上字第3105號、43年台
    上字第251 號、44年台上字第892 號判例意旨參照）。
  2.查聲請人確於99年3 月1 日，在其「kevin0000000」部落格
    上，刊登內容為：「本事件之真正緣起在於枋湄女士捏造其
    與本人之不實男女關係，嚴重破壞本人之聲譽與商譽」等文
    字之澄清啟事，業據聲請人自承在卷，並有該網頁資料1份
    附卷可稽。雖被告就其前揭所刊登之文章，表示因一時胡言
    亂語，有冒犯聲請人之處，而於部落格刊登公開道歉信，惟
    被告主觀上認為其並無在其部落格上捏造與聲請人之不實男
    女關係，認為聲請人澄清啟事所述內容妨害其名譽，而對聲
    請人提出妨害名譽之告訴，縱其指訴內容經認定犯罪嫌疑不
    足，然被告提出告訴既非憑空捏造，揆諸前揭意旨，自不容
    以誣告罪責相繩。
  (五)聲請人程致賢另有於聲請狀中指摘偵查機關有應行調查之證
    據未予調查之處，且有提出其他主張及聲請調查之證據，惟
    本院就聲請交付審判案件之審查，既不可就聲請人新提出之
    證據再為調查，亦不可蒐集偵查卷宗以外之證據；而依卷內
    現存資料，或毫無任何證據可資佐證，或純屬聲請人之推論
    、臆測，或欠缺邏輯上與經驗上之必然關係，再加以其待證
    事實已臻明瞭而無再調查之必要，且不影響本案之認定，已
    無須一一論列，併此指明。
  (六)綜上所述，本案經查無具體事證足認被告王芳美有何妨害名
    譽、加重誹謗罪或誣告罪之犯行，自難僅憑聲請人程致賢之
    片面指訴，遽令被告王芳美負妨害名譽等罪之罪責。此外，
    復查無其他積極證據，足認被告王芳美涉有聲請人程致賢所
    指之犯行，揆諸首揭法條及判例要旨，應認被告王芳美罪嫌
    均有未足，是聲請人程致賢以聲請狀所指各節指摘原不起訴
    處分及臺灣高等法院檢察署駁回再議處分未依卷內證據資料
    詳查本件事故之原因及責任歸屬，被告王芳美確有聲請人程
    致賢所指妨害名譽等罪之犯嫌可能性云云，顯無理由。
五、綜上以觀，原不起訴處分書及駁回再議處分書均已就聲請人
    程致賢各點予以斟酌，並就卷內證據詳為調查，認為調查途
    徑已窮，復無積極證據足認被告王芳美涉有聲請人程致賢所
    指之犯行，被告王芳美之犯罪嫌疑應屬不足而為不起訴處分
    書等情，業經本院調閱卷宗查核無誤，且原處分所載證據取
    捨及事實認定之理由，尚無違背經驗法則、論理法則及證據
    法則，是原檢察長以被告王芳美罪嫌不足，予以駁回再議之
    聲請，亦無不當。本院認本件並無任何得據以交付審判之事
    由存在，聲請人程致賢聲請交付審判為無理由，應予駁回。
六、據上論斷，應依刑事訴訟法第258 條之3 第2 項前段，裁定
    如主文。
中    華    民    國   100    年    12    月    28    日
                  刑事第四庭審判長法  官  黃雅君
                                  法  官  陳菊珍
                                  法  官  陳俞婷
以上正本證明與原本無異。
本件不得抗告。
                                  書記官  李玟郁
中    華    民    國   100    年    12    月    28    日